臺灣苗栗地方法院民事判決　　　　　　　 95年度訴字第480號
原　　　告　乙○○
訴訟代理人　張智宏律師
　　　　　　辛○○
被　　　告　戊○○
訴訟代理人　陳淑芬律師
　　　　　　丁○○
被　　　告　庚○○
　　　　　　甲○○
　　　　　　丙○○
上列當事人間請求分割共有物事件，本院於民國96年4 月10日言
詞辯論終結，判決如下：
    主  文
原告與被告庚○○共有坐落苗栗縣大湖鄉○○段一─三四地號土
地依下列方法分割：如附圖原告主張方案所示編號一─三四Ａ部
分面積七六二點五平方公尺土地分歸被告庚○○所有，編號一─
三四Ｂ部分面積七六二點五平方公尺土地分歸原告所有。
原告與被告甲○○、戊○○、丙○○共有坐落苗栗縣大湖鄉○○
段一─二地號土地應予變賣，所得價金按原告六分之一、被告甲○○三分之一、被告戊○○六分之一、被告丙○○三分之一之比
例分配之。
訴訟費用由被告戊○○負擔百分之一、被告甲○○負擔百分之二
、被告丙○○負擔百分之二、被告庚○○負擔百分之二十四，餘
由原告負擔。
    事實及理由
壹、程序方面：被告甲○○、丙○○經合法通知，未於最後言詞
    辯論期日到場，核無民事訴訟法第386 條各款所列情形，爰
    依原告之聲請，由其一造辯論而為判決。
貳、實體方面：
一、原告主張：
（一）坐落苗栗縣大湖鄉○○段1 ─2 地號、地目建、面積48平
      方公尺土地（以下簡稱系爭1 ─2 地號土地）為原告及被
      告甲○○、戊○○、丙○○所共有，應有部分各為原告6
      分之1 ，被告戊○○6 分之1 ，被告甲○○、丙○○均各
      為3 分之1 。另坐落苗栗縣大湖鄉○○段1 ─34地號、地
      目原、面積1525平方公尺土地（以下簡稱系爭1 ─34地號
      土地）為原告及被告庚○○所共有，應有部分各為2 分之
      1 。系爭1 ─2 地號及系爭1 ─34地號土地並無因使用目
      的不能分割之情事，且兩造亦未定有不分割之協議，但就
      分割方法則無從獲得協議。為此爰依民法第824 條規定，
      訴請就系爭土地予以裁判分割。並聲明：如主文第1 項、
      第2 項所示。
（二）對被告戊○○、庚○○所為抗辯之陳述：
　　(1)按提起分割共有物之訴，參與分割之當事人，以共有人為
  　　限，請求分割之共有物，如為不動產，共有人之應有部分
    　各為若干，以土地登記總簿登記者為準，雖共有人已將其
      應有部分讓與他人，在辦妥所有權移轉登記前，受讓人仍
      不得以共有人之身分，參與共有物之分割最高法院67年
      台上字第3131號判例意旨參照。復按，又法院裁判分割
      共有物，若係以原物分割，原則上應按其應有部分為分配
      ，且該應有部分係以經登記者為準，如共有人中有不能按
      其應有部分受分配者，得以金錢補償之，民法第824 條規
      定甚明（最高法院93年台上字第1797號判決意旨參照）。
      末按，共有關係係物權關係，共有物之分割，目的即在消
      滅此種物權關係，共有土地各共有人之應有部分各為若干
      ，應以土地登記簿上所記載者為準（最高法院88年台上字
      第1080號判決意旨參照）。系爭1 ─34地號土地係原告與
      被告庚○○所共有，其所有權應有部分各2 分之1 ，面積
      15 25 平方公尺，已如前述，而以原告與被告庚○○應有
      部分各2 分之1 折算其得分得之面積應各為762.5 平方公
      尺，則苟依被告庚○○所主張之分割方案，其面積經苗栗
      縣大湖地政事務所鑑測結果，編號1-34Ａ之面積為928 平
      方公尺、1-34Ｂ之面積為597 平方公尺，此有卷附成果圖
      被告庚○○主張方案可稽。據此，應足徵若依被告庚○○
      所主張之分割方案所示，編號Ａ及Ｂ二部分之面積顯不相
      同，且其分割面積亦與原告與被告庚○○所有權應有部分
      各2 分之1 之權利狀態不符，故被告庚○○雖主張應依其
      所提出方案分割，即1-34Ａ面積928 平方公尺應分歸伊取
      得、1-34Ｂ面積597 平方公尺應分歸原告取得分割，惟核
      諸被告庚○○前揭所主張之分割方案顯未依兩造所有權應
      有部分各2 分之1 分割，且顯然對原告不利，客觀自非屬
      適當之分割方案；反之，系爭土地目前為荒地，客觀上並
      無不能按所有權應有部分各2 分之1 分割之情事，且原告
      與被告庚○○就南北之分割方式並無意見即北方分歸被
      告庚○○取得，南方分歸原告取得，故系爭土地應依原告
      所主張之分割方案，即如附圖原告主張方案所示編號1-34
      Ａ面積762.5 平方公尺分歸被告庚○○所有，編號1-34Ｂ
      面積762.5 平方公尺分歸原告乙○○所有，方符合原告與
      被告庚○○就系爭土地所有權應有部分各2 分之1 之權利
      狀態，且亦併顧及原告與被告庚○○就分割後其所分得土
      地位置之意願，故應屬較妥適之分割方案。
    (2)被告雖辯稱原告與其被繼承人張加木業已於84年4 月1 日
      已達成協議分割並簽訂有分鬮書（以下簡稱系爭分鬮書）
      為據云云。惟查，原告與被告庚○○之被繼承人張加木、
      戊○○、張加通、張余浩（以下簡稱張余浩等5 人）固曾
      於84年4 月1 日就被繼承人張阿品所遺之遺產簽署系爭分
      鬮書，姑不論系爭分鬮書是否有效，惟依系爭分鬮書所約
      定之內容以觀，系爭該分鬮書性質上應係屬遺產分割協議
      ，並非就特定共有物由共有人所作成之分割協議，此參諸
      訂立系爭分鬮書之人除原告與被告庚○○之被繼承人張加
      木、戊○○外，另尚有被繼承人張阿品之繼承人即訴外人
      張加通、張余浩等人，且系爭分鬮書前言即約明立分鬮字
      人戊○○、張加木、乙○○、張加通、張余浩兄弟侄等五
      人經妥協之下，願將上代張阿品名義之遺產共貳拾柒筆房
      地產協議結果五大房兄弟侄等均分，茲將協議事項及各應
      得不動產開列如左．．．等內容以觀，應足明悉，故被告
      等人辯稱系爭分鬮書係屬共有物之分割協議，已恐容有違
      誤。
    (3)再者，茲據卷附土地繼承登記系統表所示，張余浩等5人
      於84年4 月1 日簽立系爭分鬮書時，被繼承人張阿品之繼
      承人除原告、戊○○、張加木、張加通、張余浩等5 人外
      ，另尚有彭張蘭妹、楊張榮妹、余喜妹、劉張五妹、謝張
      成妹、張淑玉、張淑美、張鴻皓等8 人（以上8 人係於84
      年5 月4 日始拋棄繼承），且其協議分割之標的物並未包
      括被繼承人張阿品所遺之全部遺產，此有卷附系爭1-34地
      號土地分割繼承登記申請書及相關附件可稽（苗栗縣大湖
      地政事務所96年3 月5 日大地一字第0960001328號函所附
      ，詳附件一比較表所示）。據此，核諸系爭分鬮書既非被
      繼承人張阿品之全體繼承人所簽立，且亦未就被繼承人張
      阿品之全部遺產予以分割，足徵系爭分鬮書客觀上亦應不
      生遺產分割之效力。
    (4)又張余浩等5 人於84年4 月1 日簽訂系爭分鬮書後，嗣張
      余浩等5 人即另於84年5 月15日簽訂遺產分割協議書（以
      下簡稱系爭遺產分割協議書），並於84年5 月27日以系爭
      遺產分割協議書為據向苗栗縣大湖地政事務所辦理繼承登
      記，且業已於86年6 月7 日辦妥繼承登記，而有關系爭1-
      34地號土地，依系爭遺產分割協議書及土地登記謄本所示
      ，張余浩等5 人係約定由原告、張加木即被告庚○○之被
      繼承人分別共有，應有部分為各2 分之1 ，此有卷附系爭
      1-34地號土地分割繼承登記申請書及相關附件（苗栗縣大
      湖地政事務所96年3 月5 日大地一字第0960001328號函所
      附）。據此，更足徵張余浩等5 人前揭所簽訂之系爭分鬮
      書係屬遺產分割協議，而非就系爭1-34地號土地所為之分
      割協議。更何況，張余浩等5 人係於84年4 月1 日簽訂系
      爭分鬮書，惟張余浩等5 人既已於84年5 月15日另簽署系
      爭遺產分割協議書，且系爭遺產分割協議書業已就系爭1-
      34地號土地約定由原告、張加木分別共有，其應有部分為
      各2 分之1 等內容，則張余浩等5 人前揭所簽署之系爭分
      鬮書協議即應已失其效力，原告及被告庚○○就系爭1-34
      地號土地之權利範圍自應以系爭遺產分割協議書及土地登
      記謄本為準，故被告仍以系爭分鬮書內容作為其據以請求
      分割之方案，自容有違誤而不足採。
    (5)綜上，核諸張余浩等5 人所簽署系爭分鬮書既非就系爭1-
      34地號土地所為之分割協議，且系爭分鬮書係於84年4 月
      1 日所簽訂，惟張余浩等5 人嗣既已於84年5 月15日另簽
      署系爭遺產分割協議書，則系爭分鬮書所為協議即已失其
      效力，原告與被告庚○○就系爭1-34地號土地之權利範圍
      自應以系爭遺產分割協議書及土地登記謄本為準，故被告
      抗辯應以系爭分鬮書之協議內容作為其分割之方案，自依
      法不符，而容有違誤。
二、被告甲○○、丙○○未於最後言詞辯論期日到場，惟據渠等
    於前期日到庭所為陳述均陳明同意分割（詳卷第30頁）。
三、被告庚○○則以：系爭土地應依兩造間84年4 月1 日所立系
    爭分鬮書之協議履行分割協議等語置辯，並聲明：原告之訴
    駁回。
四、被告戊○○則以：
（一）兩造共有之土地，並無原告於96年1 月5 日開庭時所呈之
      分割協議書，推翻兩造原所有之系爭分鬮書乙事，兩造至
      今均依系爭分鬮書內所載依房屋位置土地及現耕面積分割
      使用。以上有原告起訴書狀第2 、3 頁事實理由所載：「
      本件訴之聲明指土地3 筆，與同段第1-8 、1-27、1-28、
      1-31、1 -47 、1-76等地號土地共9 筆，係兩造上代先人
      張阿品名下之遺產，分別分配予原告乙○○、被告戊○○
      及被告己○○、庚○○之父張加木等3 人耕作使用，嗣於
      民84年4 月1 日經兩造協議合併分割並簽立系爭分鬮書，
      除系爭3 筆土地仍由兩造共有外，其餘同段1-8 地號土地
      屬被告戊○○、甲○○、丙○○共有，第1-27地號土地屬
      原告所有、第1-28、1-31地號土地屬被告己○○、庚○○
      所有，第1-47、1-76地號土地屬被告戊○○所有，其中1-
      76地號土地於84年6 月6 日經政府徵收作為道路使用，業
      經由戊○○出面領取道路徵收補償費。」足以為證。
（二）84年兩造依系爭分鬮書，由被告庚○○出面委託孫安靜代
      書辦理繼承先人張阿品遺產時，該繼承登記所提出之系爭
      遺產分割協議書，僅是形式上為了配合土地法令政策辦理
      繼承登記所需而書寫的，兩造還是依照原系爭分鬮書履行
      ，以上有兩造在辦理繼承登記後，原告在84年9 月26日向
      苗栗縣大湖鄉調解委員會聲請調解時，也是主張依上開系
      爭分鬮書所分得之土地現耕位置及面積調解，詳參卷內被
      告戊○○所提出苗栗縣大湖鄉調解委員會調解書及該附圖
      為證。
（三）另依系爭分鬮書1-18地號土地由張加通、張余浩、丙○○
      等三人分得，系爭分鬮書第9 條所載：「1-18地號係丙○○應得之分，及1-20係張加保應得之分，該二筆土地暫由
      乙○○名義代辦繼承，俟辦妥繼承後歸還主。」原告也依
      系爭分鬮書之約定於辦理繼承登記，隨後在同年9 月26日
      以買賣之名義移轉過戶歸還丙○○，實際並無金錢交易，
      以上有土地登記簿謄本為證。
（四）綜上，兩造已有系爭分鬮書且至今均依系爭分鬮書內所載
      分割土地之現耕地位置、面積分割使用至今，原告起訴請
      求分割共有物依登記持分面積分割並無理由，應予駁回。
      並聲明：原告之訴駁回。
五、本件原告與被告庚○○之被繼承人張加木、戊○○、張加通
    、張余浩等5 人曾於84年4 月1 日就被繼承人張阿品所遺之
    遺產共27筆房地簽署系爭分鬮書，斯時張阿品之繼承人除原
    告、張加木、戊○○、張加通、張余浩等5 人外，尚有彭張
    蘭妹、楊張榮妹、余喜妹、劉張五妹、謝張成妹、張淑玉、
    張淑美、張鴻皓等8 人，彭張蘭妹、楊張榮妹、余喜妹、劉
    張五妹、謝張成妹、張淑玉、張淑美、張鴻皓等8 人於84年
    4 月1 日系爭分鬮書簽立當時並未拋棄繼承，係於84年5 月
    4 日始簽立繼承權拋棄書拋棄繼承。嗣原告與被告庚○○之
    被繼承人張加木、戊○○、張加通、張余浩等5 人於簽訂系
    爭分鬮書後，又另於84年5 月15日簽訂系爭遺產分割協議書
    ，並於84年5 月27日以前揭系爭遺產分割協議書為據向苗栗
    縣大湖地政事務所辦理繼承登記，且業已於86年6 月7 日辦
    妥繼承登記之事實，為兩造所不爭執，且有系爭分鬮書、系
    爭遺產分割協議書、土地繼承登記系統表、繼承權拋棄書（
    詳卷第132 至140 頁）及繼承登記申請書暨相關文件（詳卷
    第147 至203 頁）附卷可憑，自堪信為真實。
六、按公同共有物之處分及其他之權利行使，應得公同共有人全
    體之同意，民法第828 條第2 項定有明文。公同共有人請求
    與公同共有人共有一物之其他分別共有人分割共有物，係公
    同共有權之行使，依上開法條規定，應得公同共有人全體之
    同意。民法第1164條所定之遺產分割，係以遺產為一體，整
    個的為分割，而非以遺產中個個財產之分割為對象，亦即遺
    產分割之目的，在遺產公同共有關係全部之廢止，而非個個
    財產公同共有關係之消滅，最高法院著有86年度台上字第14
    36號裁判意旨可資參照。本件原告與被告庚○○之被繼承人
    張加木、戊○○、張加通、張余浩等5 人於84年4 月1 日就
    被繼承人張阿品所遺之遺產共27筆房地簽署之系爭分鬮書，
    核其性質雖堪認屬訴外人張阿品之繼承人等就張阿品之遺產
    所為之遺產分割協議，惟系爭分鬮書既未經繼承人全體簽名
    蓋章，已如前述，而被告戊○○、庚○○就系爭分鬮書所為
    遺產分割協議確經繼承人全體之同意，又未舉證證明，則揆
    諸前揭裁判意旨，系爭分鬮書自不足以拘束訴外人張阿品之
    繼承人全體，不生協議分割遺產之效力。是被告庚○○、戊○○所辯系爭1 ─2 、1 ─34地號土地應依系爭分鬮書所示
    分割方法予以分割，原告不得再依民法第824 條規定請求裁
    判分割云云，自無足採。
七、本件原告與被告庚○○之被繼承人張加木、戊○○、張加通
    、張余浩等5 人於84年5 月15日另簽訂系爭遺產分割協議書
    ，並於84年5 月27日以前揭系爭遺產分割協議書為據向苗栗
    縣大湖地政事務所辦理繼承登記，且業已於86年6 月7日 辦
    妥繼承登記之事實，已如上述。而依上開繼承登記之結果，
    系爭1 ─2 地號土地為原告及被告甲○○、戊○○、丙○○
    所共有，應有部分各為原告6 分之1 ，被告戊○○6 分之1
    ，被告甲○○、丙○○均各為3 分之1 ，系爭1 ─34地號土
    地為原告及被告庚○○所共有，應有部分各為2 分之1 ，系
    爭1 ─2 地號及系爭1 ─34地號土地並無因使用目的不能分
    割之情事，且兩造亦未定有不分割協議之事實，又為被告所
    不爭執，且有原告提出與所述相符之土地登記謄本為證（詳
    卷第53、54、61頁），自堪信為真實。另原告主張系爭土地
    應依土地登記謄本所載各共有人之權利範圍予以分割，而被
    告庚○○、戊○○則主張原告與渠等被繼承人張加木業已於
    84年4 月1 日達成協議分割並簽訂有分鬮書，系爭土地之分
    割應以該分鬮書為據，則兩造就系爭土地之分割方法無從獲
    得協議之事實，亦足堪認定。從而，原告依民法第824 條第
    2 項規定，訴請以判決分割系爭1 ─2 、1 ─34地號土地，
    於法即無不合，應予准許。
八、次按每宗耕地分割後每人所有面積未達0.25公頃者，不得分
    割。但有下列情形之一者，不在此限：三、本條例中華民國
    89 年1月4 日修正施行後所繼承之耕地，得分割為單獨所有
    ；四、本條例中華民國89年1 月4 日修正施行前之共有耕地
    ，得分割為單獨所有，89年1 月26日總統華總(一)義字第
    8900 017370 號令修正公布施行之農業發展條例第16條但書
    第3 、4 款定有明文。經查，系爭1 ─34地號土地雖屬原地
    目，惟兩造係於前開農業發展條例修正施行前後即分別因分
    割繼承等原因而共有，則揆諸前開說明，自得分割為單獨所
    有。
九、又按裁判上如何定共有物分割之方法，除應斟酌當事人之聲
    明、共有物之性質、共有人之意願、利害關係、經濟效用及
    全體共有人之利益等公平決之外，並不受任何共有人主張之
    拘束，法院為顧及全體共有人所得利用之價值等情形，本有
    自由裁量之權，此有最高法院82年度台上字第1990號裁判意
    旨可資參照。查系爭1 ─34地號土地為臨河床邊之長條形土
    地，部分為堤坊之蛇籠占用，其餘目前雜草叢生，系爭1 ─
    34地號土地北側之鄰地為被告庚○○種植草莓，南側之鄰地
    則為原告所分管使用之土地，目前雜草叢生等情，業據本院
    會同苗栗縣大湖地政事務所人員至現場勘驗屬實，並製有勘
    驗筆錄、現場照片及土地複丈成果圖在卷可按。本院審酌系
    爭土地目前使用之現狀、分割後各筆土地之經濟利益及全體
    共有人將來之共同利益，及所有共有人之意願，認系爭土地
    應以如附圖原告主張方案所示分割方法予以分割，即將如附
    圖原告主張方案所示編號1 ─34Ａ部分面積762. 5平方公尺
    土地分歸被告庚○○所有，編號1 ─34Ｂ部分面積762.5 平
    方公尺土地分歸原告所有。如附圖被告主張方案所示分割方
    法，既與原告及被告庚○○就系爭1 ─34地號土地之應有部
    分不符，自無足採。
十、再按共有物分割之方法，不能協議決定者，法院得因任何共
    有人之聲請，命為下列之分配：(一)以原物分配於各共有人。
    (二)變賣共有物，以價金分配於各共有人，民法第824 條第2
    項定有明文。而請求分割共有物之訴，應由法院依民法第
    824 條命為適當之分配，不受任何共有人主張之拘束，審判
    上共有物分割方法，在德、日、瑞民法，固以原物分割為原
    則，價金分配為例外，但我國民法對於二者，則無分軒輊，
    均應由法院斟酌當事人之聲明、共有物之性質、經濟效用及
    全體共有人之利益等公平決定之，最高法院74年度第1 次民
    事庭會議決議意旨亦足參照。查本件系爭1 ─2 地號土地，
    地目建，面積僅有48平方公尺，有土地登記謄本在卷可按（
    詳卷第53頁），又系爭1 ─2 地號土地目前未種植作物，亦
    無建物坐落，已據本院履勘現場屬實（詳卷第82、83頁）。
    本院審酌系爭1 ─2 地號土地面積狹小，已無從予以原物分
    割，爰採行原告之主張，將系爭1 ─2 土地予以變價分割，
    所得價金按各共有人之應有部分即原告6 分之1 、被告甲○○3 分之1 、被告戊○○6 分之1 、被告丙○○3 分之1之
    比例分配之。
十一、末按因共有物分割、經界或其他性質上類似之事件涉訟，
    由敗訴當事人負擔訴訟費用顯失公平者，法院得酌量情形，
    命勝訴之當事人負擔其一部，民事訴訟法第80條之1 定有明
    文。本件既係因共有物分割涉訟，核其性質，兩造本可互換
    地位，則原告提起本訴雖依法有據，然被告之應訴又係法律
    規定所不得不然，是本院認應由兩造依原應有部分之比例，
    平均分擔訴訟費用較為允洽。至原告撤回同段1 ─21地號部
    分之訴訟費用，依民事訴訟法第83條第1 項規定，應由原告
    負擔，爰依職權判決如主文第3 項所示。
十二、因本案事證已臻明確，兩造其餘主張陳述及所提之證據，
    均毋庸再予審酌，附此敘明。
十三、訴訟費用負擔之依據：民事訴訟法第80條之1 、第83條第
      1項。
中　　華　　民　　國　　96　　年　　4 　　月　　24　　日
                  民事庭法　官　王萬金
以上正本係照原本作成。
如對本判決上訴，須於判決送達後20日內向本院提出上訴狀。
                        書記官　劉碧雯
中　　華　　民　　國　　96　　年　　4 　　月　　24　　日
